最高法院刑事判決　　　　　　　　　　111年度台上字第237號
上　訴　人　臺灣高等檢察署檢察官侯名皇
被　　　告　HOANG KHAC PHUC（中文名：黃克福）
 
 
 
　　　　　　HOANG VAN AN（中文名：黃文恩）
 
 
 
上列上訴人因被告等妨害自由等罪案件，不服臺灣高等法院中華
民國110年10月27日第二審判決（110年度上訴字第1642號，起訴
案號：臺灣桃園地方檢察署108年度偵字第17867號），提起上訴
，本院判決如下：
    主  文
上訴駁回。
    理  由
壹、被訴以非法方法剝奪人行動自由因而致人於死罪嫌部分
一、依刑事妥速審判法（下稱速審法）第9條第1項規定，除同法
    第8 條情形外，檢察官對於第二審法院維持第一審所為無罪
    判決提起上訴之理由，必須以該判決所適用之法令牴觸憲法
    、違背司法院解釋或違背判例者為限。同條第2 項並明定刑
    事訴訟法第377條至第379條、第393條第1款規定，於前項案
    件之審理，不適用之。是檢察官對於上開案件提起第三審上
    訴，上訴理由書應具體敘明原判決有何速審法第9條第1項各
    款所列事項，此為刑事訴訟法關於第三審上訴理由一般限制
    之特別法，應優先而予適用。再者，上述速審法第9條第1項
    所稱之「無罪判決」，係指經法院實質審理結果，不能證明
    被告被訴之犯罪或其行為不罰者之實體判決而言，並不以在
    主文內諭知者為限。是以，除單純一罪或數罪併罰案件以判
    決主文宣示者外，實質上或裁判上一罪案件，如就其中一部
    分為有罪之判決，其餘部分已於判決理由內敘明不能證明被
    告犯罪或其行為不罰，惟因與有罪判決部分，有實質上或裁
    判上一罪之關係，爰不另為無罪之諭知，或作無罪之判斷者
    ，仍應認為屬已經實體審理之無罪判決。此外，刑法第17條
    之加重結果犯，係故意的基本犯罪與過失加重結果之結合犯
    罪，因屬實質上一罪而應合一觀察評價，不能分割論斷，倘
    檢察官以加重結果犯罪起訴，法院審理結果認為被告雖有起
    訴意旨所指基本犯罪，但對於加重結果毋須負責，而變更起
    訴法條，改以基本犯罪論科，就該加重結果罪部分，亦相當
    於已經實體審理之無罪判決，則檢察官對此加重結果罪部分
    所提起之第三審上訴，其上訴理由書內，即應具體敘明原判
    決此部分有何速審法第9條第1項各款所列的事項，否則即應
    認其上訴為不合法律上之程式，予以駁回。如此，始合於該
    條係針對歷經事實審先後已趨一致之無罪認定，為貫徹無罪
    推定原則，乃特別節制檢察官之第三審上訴權，須以重大違
    背法令情形為理由始得提起，用以彰顯第三審維護抽象正義
    之嚴格法律審性質，俾積極落實檢察官之實質舉證責任，減
    少無謂訟累，保障被告接受公正、合法、迅速審判權利之立
    法本旨。
二、本件檢察官起訴被告 HOANG KHAC PHUC（中文名黃克福）、
    被告HOANG VAN AN（中文名黃文恩）（以上2 人，下各以中
    文名稱之，並合稱被告2 人）共同涉犯刑法第302條第2項前
    段之以非法方法剝奪人行動自由因而致人於死罪嫌，經第一
    審審理結果，論以黃克福犯刑法第304條第1項之強制罪，黃
    文恩則係幫助犯同條項之強制罪，至於被告2 人被訴以非法
    方法剝奪人行動自由因而致人於死罪嫌部分，因認檢察官所
    舉事證及論理，無從認定被害人PHAM VAN KHIEN（中文名范
    文建）之死亡結果應歸責於被告2 人，難逕論過失致人於死
    罪責，惟因該部分與上述有罪部分屬（實質上）一罪關係，
    而於理由內敘明不另為無罪諭知之旨。檢察官不服第一審判
    決提起第二審上訴，經原審審理結果，則撤銷第一審之科刑
    判決，仍認被害人之死亡與被告2 人之犯行並無因果關係，
    惟被告2 人妨害自由之基本事實既經檢察官起訴，乃變更起
    訴法條予以審理，改判論以黃克福犯刑法第302條第1項之私
    行拘禁罪，黃文恩幫助犯同條項之私行拘禁罪。依上述說明
    ，因被告2 人被訴以非法方法剝奪人行動自由因而致人於死
    罪嫌，係屬加重結果罪，惟就此加重結果罪嫌部分，先後經
    第一審、第二審實質審理後，俱認其犯罪不能證明，則檢察
    官就原判決此部分提起第三審上訴，自有前揭速審法第9 條
    規定之適用。
三、檢察官上訴意旨略以：
  ㈠依據被告2 人坦承及相關證人證述之內容，足認黃克福有以
    鎖門並報警遣送回越南、站立在門口阻擋被害人離開現場之
    事實，黃文恩則在旁作勢毆打被害人，2 人確有共同以非法
    方法剝奪死者行動自由之犯行。
  ㈡依據被害人配偶即告訴人丁氏翠玲於電話中聽聞之內容：「
    我老公一直跟他們說『請你們放過我』，我發覺不對勁，我
    聽到被告黃克福說『殺』這個字眼，我聽不清楚要殺誰，我
    老公說『你們饒了我吧，我知道我不對我錯了，你讓我有一
    條生路』」等情，足證被告2 人對被害人所施加之強制力，
    顯然已至生命相脅之地步，並非只是單純要脅呼叫警察來遣
    返之程度而已，導致被害人在配偶即將來到現場之情況下，
    寧願壓抑對高處之恐懼，仍冒險從17樓外牆攀爬逃脫，也不
    願繼續處在被告2 人所創設之高度風險環境中，顯見其人身
    安全確已遭受極大之危害。
  ㈢依據案發現場之平面位置圖所示，若被害人確如被告2 人所
    述係自行爬牆出去，則以被告2 人、證人潘氏娥所在位置，
    及室內空間並不寬廣之情況下，被害人離開到前陽台、並攀
    爬上牆之過程，被告2 人與證人不可能沒有親眼目睹，甚且
    違反常情竟未出聲阻止，此顯為被告2 人所可預見，確已該
    當主觀預見可能性，且私行拘禁與被害人之死亡結果間，具
    有相當因果關係，所為應涉刑法第302條第2項前段之以非法
    方法剝奪人之行動自由因而致人於死犯行。詎原判決未詳為
    斟酌調查所得，遽以「難認被告2 人對於被害人自前開房屋
    之前陽台女兒牆向外攀爬之行為能有所預見，亦無從推斷被
    告2 人得以預見被害人於攀爬過程中會失去平衡，墜落至該
    大樓1 樓機車停車場處，因此受有頭部、胸部及腹部多處外
    傷，致中樞神經及外傷性休克而當場死亡之結果，即難認被
    害人死亡為被告2 人所為犯行之加重結果」等語，就證據證
    明力之判斷，顯不合經驗法則與論理法則，自有違法等詞。
四、惟查，檢察官此部分上訴意旨，雖指摘原判決適用法則不當
    ，然既未指出原判決所適用之法令究竟如何牴觸憲法，復未
    說明原判決有何具體違背司法院解釋、判例之重大違背法令
    事由，僅就原判決已說明事項，及屬原審採證認事職權的適
    法行使，徒憑己意而為相異評價，重為事實爭執，自應認其
    此部分之第三審上訴，不合法律上之程式，而從程序上駁回
    。
貳、私行拘禁罪部分
一、按刑事訴訟法第377 條規定，上訴於第三審法院，非以判決
    違背法令為理由，不得為之。是提起第三審上訴，應以原判
    決違背法令為理由，係屬法定要件。如果上訴理由書狀並未
    依據卷內訴訟資料，具體指摘原判決不適用何種法則或如何
    適用不當，或所指摘原判決違法情事，顯與法律規定得為第
    三審上訴理由之違法情形，不相適合時，均應認其上訴為違
    背法律上之程式，予以駁回。
二、本件檢察官提起上訴，僅在指摘原判決未論以被告2 人非法
    方法剝奪人之行動自由因而致人於死罪，即加重結果罪部分
    ，係屬違誤，已如上述，惟就原判決論以被告2 人關於私行
    拘禁即加重結果之基本犯罪部分，並未依據卷內資料具體指
    摘原判決不適用何種法則或如何適用不當，此部分亦非適法
    之第三審上訴理由，應予以駁回。
據上論結，應依刑事訴訟法第395條前段，判決如主文。
中    華    民    國   111    年    1     月    26    日
                  刑事第五庭審判長法  官  吳  信  銘  
                                  法  官  何  菁  莪  
                                  法  官  梁  宏  哲  
                                  法  官  沈  揚  仁  
                                  法  官  蔡  廣  昇  
本件正本證明與原本無異
                                  書記官
中    華    民    國   111    年    2     月    8     日